臺北高等行政法院判決
　　　　　　　　　　　　　　　　　　 93年度訴字第03930號
　　　　　　　　　　　　　　　.
原　　　告　美商‧艾克森美孚公司（EXXON MOBIL
　　　　　　CORPORATI.
代　表　人　甲○○○○○○○○.
訴訟代理人　陳長文律師
　　　　　　蔡瑞森律師（送達代收人）
被　　　告　經濟部智慧財產局
代　表　人　蔡練生（局長）住同上
訴訟代理人　丙○○
參　加　人　敬業保全股份有限公司
代　表　人　乙○○董事長）住.
上列當事人間因商標異議事件，原告不服經濟部中華民國93年10
月6日經訴字第09306227310號訴願決定，提起行政訴訟。本院判
決如下：
　　主  文
訴願決定及原處分均撤銷。
被告應就原告93年2月24日異議申請作成異議成立之行政處分。
訴訟費用由被告負擔。
　　事  實
一、事實概要：
  (一)參加人前於民國（下同，西元除外）92年1月13日以「尋易
    天下、ESSO及圖」商標（下稱系爭商標，如附圖1所示），
    指定使用於修正前商標法施行細則第49條所定商品及服務分
    類表第9類之電腦硬體，電腦軟體，電腦液晶顯示器，掌上
    型電腦，手提式電腦，語言翻譯機，數位式攝影機，數位相
    機，監視攝影機，數位影音光碟機，雷達超速警示器，傳真
    機，電話機，影像電話，網際網路設備，衛星導航器，全球
    定向衛星接收器，防盜警報主機，信用卡，電話卡等商品，
    向被告申請註冊，經被告准列為審定第0000000號商標。
  (二)嗣原告於93年2月24日，以系爭商標與其所有之「ESSO」系
    列商標（下稱據爭商標，如附圖2所示）構成近似，有違商
    標法第23條第1項第12款之規定，對之提出異議。經被告審
    查，於93年5月25日（93）智商0350字第09380239070號（中
    台異字第G00000000號）商標異議審定書（下稱原處分）為
    「異議不成立」之處分，原告不服，提起訴願，遭駁回後，
    遂向本院提起行政訴訟。
二、兩造聲明：
　(一)原告聲明求為判決：如主文所示。
　(二)被告聲明求為判決：
    1.原告之訴駁回。
    2.訴訟費用由原告負擔。
三、兩造之爭點：
    系爭商標與據爭商標是否構成近似？是否有致相關消費者混
    淆誤認之虞，或有減損著名商標或標章之識別性或信譽之虞
    ？
　(一)原告主張之理由：
    1.系爭商標有違商標法第23條第1項第12款之規定。
      (1)商標法第23條第1項第12款明定，商標「相同或近似於
        他人著名商標或標章，有致相關公眾混淆誤認之虞，或
        有減損著名商標或標章之識別性或信譽之虞者」，不得
        註冊。本法所稱之著名，指有客觀證據足以認定已廣為
        相關事業或消費者所普遍認知者，復為商標法施行細則
        第16條所明定。所謂「有致相關公眾混淆誤認之虞」，
        係指商標有使相關消費者對其所表彰之商品來源或產製
        主體發生混淆誤認之虞而言。又所謂「有減損著名商標
        或標章之識別性或信譽之虞」者，係指商標以不公平方
        式或不正利用著名商標之識別性，使用於不同商品或服
        務，導致著名商標與特定商業來源間之聯繫能力減弱，
        而有致減損著名商標之價值，或因利用著名商標信譽，
        使用於不同商品或服務，使著名商標商譽或形象遭到損
        害者而言。
      (2)原處分已認定據爭商標為著名商標，本件之爭點應為系
        爭商標與據爭商標是否構成近似。
      (3)被告於93年5月1日施行之「混淆誤認之虞」審查基準5.
        2.3所載，「判斷商標近似，應以商標圖樣整體為觀察
        。此乃係由商標呈現在商品/服務之消費者眼前的是整
        體圖樣，而非割裂為各部分分別呈現。至於另有所謂「
        主要部分」觀察，則係認為商標雖然係以整體圖樣呈現
        ，然而商品/服務之消費者關注或者事後留在其印象中
        的，可能是其中較為顯著的部分，此一顯著的部分即屬
        主要部分。所以，主要部分觀察與整體觀察並非兩相對
        立，主要部分最終仍是影響商標給予商品/服務之消費
        者整體印象。是以，判斷商標近似，仍應以整體觀察為
        依歸」。此外，判斷二商標是否近似，依據該審查基準
        5.2.5「商標給予商品/服務之消費者的印象，可以就商
        標整體的外觀、觀念或讀音等來觀察，因此判斷商標近
        似，亦得就此三者來觀察是否已達到可能混淆的近似程
        度」，及該審查基準5.2.6.3「拼音性之外文如英法德
        日語等，予消費者之印象重在於其讀音，在比對時自應
        以讀音比對為重」，該審查基準5.2.6.5「拼音性之外
        文例如英法德日語，其起首字母在外觀與讀音上，對於
        整體字詞給予消費者之印象有極重要之影響，判斷近似
        時應賦予比重較重之考量」。茲依上述審查基準，就本
        件兩商標應屬近似，分述如下：
        外觀近似：系爭商標與據爭商標，皆含有外文「ESSO
          」乙字，為原處分所自承，而系爭商標之「ESSO」乙
          字又佔據該商標面積達2/3，可認為「ESSO」乙字為
          系爭商標主要部分，另參照前揭審查基準，拼音性之
          外文如英語，其起首字母在外觀與讀音上，對於整體
          字詞給予消費者之印象有極重要之影響，判斷近似時
          應賦予比重較重之考量，今兩商標主要部分，均是以
          「ESS」3個相同起首字母構成之英文商標，而二者字
          尾亦均是「0」及「仿0」字母，依據商標之主要部分
          觀察原則及拼音性外文商標之判斷近似應著重起首字
          母之原則，二商標應屬外觀近似之商標，更何況系爭
          商標之商標名稱亦稱之「尋易天下ESSO及圖」可悉，
          連系爭商標之專用權人均自承該商標之外文確實為「
          ESSO」乙字。
        讀音近似：系爭商標外文部分與訴願人之「ESSO」商
          標，均讀成「'εso」，復依據前揭審查基準5.2.6.
          3.就拼音性外文如英語，予消費者之印象重在於讀音
          ，在比對時自應以讀音比對為主，二商標為讀音近似
          之商標殆無疑義。
      (4)系爭商標是否有違商標法第23條第1項第12款之規定，
        除二商標需構成近似或為相同外，據爭商標是否為著名
        商標，及該相同或近似他人著名商標之商標有否致相關
        公眾混淆誤認之虞，或有減損著名商標之識別性或信譽
        之虞者，亦是該條文之構成要件；關於據爭商標是否為
        一著名商標，原處分已予以肯認，據爭商標既已為一著
        名商標，應可推論其為一識別性較強之商標，而一識別
        性越強之商標，商品/服務之消費者的印象越深，他人
        稍有攀附，即可能引起購買者產生混淆誤認，且消費者
        對據以異議商標之熟悉程度較高，自應受較高程度保護
        。此外，該攀附商標亦有減損著名商標識別性之虞；換
        言之系爭商標之註冊顯有致相關消費者就商品來源產生
        混淆誤認而有誤購之虞及減損著名商標之識別性，有原
        告主張條款之適用，應撤銷其註冊。
     2.原告所有註冊「ESSO」系列商標，所指定之商品或服務
       除包括已為被告所認定為原告著名之油品及加油站服務
       外，其中註冊第915948號「ESSO EXPRESS（Stylized）
       」商標及註冊第925002號「ESSO Express（Stylized
       w/ESSO OVAL）」商標更指定於「磁性預付電話卡及磁性
       預付燃料購買卡」商品，該商品與系爭商標指定之「信
       用卡、電話卡」等商品亦屬同一或類似；此外「ESSO」
       系列商標，所指定之商品或服務亦擴及「運輸機械之清
       洗、維修及保養服務」、「代收款項服務」、「洗車服
       務」等，茲提出原告「ESSO」系列商標在台灣註冊一覽
       表及從被告網站所下載之註冊資料，供為參考。復參照
       被告所頒「混淆誤認之虞」審查基準第4點判斷有無混淆
       誤認之虞之參考因素，先權利人多角化經營之情形，為
       應參考相關因素，又於該審查基準第5.4點「先權利人如
       有多角化經營，而將其商標使用或註冊在多類商品/服務
       者，在考量與系爭商標間有無混淆誤認之虞時，不應僅
       就各類商品/服務分別比對，而應將該多角化經營情形總
       括的納入考量。尤其如有事證顯示可能跨入同一商品/服
       務市場經營者，更應予以考量」；換言之，系爭商標所
       指定使用之「信用卡、電話卡」等商品，與原告「ESSO
       」系列商標之於多角化之商品及服務，實有致相關之公
       眾混淆誤認之虞，及有減損著名商標之識別性或信譽之
       虞。
　(二)被告主張之理由：
  　1.「相同或近似於他人著名商標或標章，有致相關公眾混淆
      誤認之虞，或有減損著名商標或標章之識別性或信譽之虞
      者。」不得註冊，固為商標法第23條第1項第12款本文所
      明定。惟所謂「有致相關消費者混淆誤認之虞」者，係指
      兩商標因相同或構成近似，致使相關消費者誤認為同一商
      標，或雖不致誤認二商標為同一商標，但極有可能誤認二
      商標之商品/服務為同一來源之系列商品/服務，或誤認二
      商標之使用人間存在關係企業、授權關係、加盟關係或其
      他類似關係而言。而判斷有無混淆誤認之虞，則應參酌商
      標識別性之強弱、商標之近似及商品/服務類似等相關因
      素之強弱程度、相互影響關係及各因素等綜合認定是否已
      達有致相關消費者產生混淆誤認之虞。
  　2.查系爭商標，係由經設色及特殊文字圖形設計之外文「
      ESS」、中文「尋易天下」及於外文末附加一眼睛設計圖
      形上下排列所構成之聯合式圖樣，該眼睛圖形特別醒目，
      足以引起消費者注意；而據爭商標或為單純印刷體之外文
      「ESSO」，或為外文「ESSO」外飾一橢圓；二者外觀及構
      圖設計均有明顯差異，異時異地隔離整體觀察，在外觀、
      構圖意匠及觀念上，二者均迥然有別，引起相關消費者混
      淆之可能性極低，應非屬近似商標。二造商標既非屬近似
      商標，尚難致相關消費者產生混淆誤認之虞，或有減損據
      爭商標之識別性或信譽之虞，應無首揭法條之適用。
  (三)參加人未於言詞辯論期日到場，亦未提出書狀作何聲明或陳
    述。
　　理  由
一、原告起訴主張：系爭商標與據爭商標，其外觀及讀音均構成
    近似，據爭商標既經被告肯認屬一著名商標，應可推論其為
    一識別性較強之商標，而識別性越強之商標，消費者印象越
    深，他人稍有攀附，即可能引起購買者產生混淆誤認，是系
    爭商標之註冊顯有致相關消費者就商品來源產生混淆誤認而
    有誤購之虞及減損著名商標之識別性，詎原處分就原告之異
    議為不成立之審定，於法顯有違誤，為此訴請如主文所示等
    語。
二、被告則以：系爭商標，係由經設色及特殊文字圖形設計之外
    文「ESS」、中文「尋易天下」及於外文末附加一眼睛設計
    圖形上下排列所構成之聯合式圖樣，該眼睛圖形特別醒目，
    足以引起消費者注意；而據爭商標或為單純印刷體之外文「
    ESSO」，或為外文「ESSO」外飾一橢圓；二者外觀及構圖設
    計均有明顯差異，異時異地隔離整體觀察，在外觀、構圖意
    匠及觀念上，二者均迥然有別，引起相關消費者混淆之可能
    性極低，應非屬近似商標，二造商標既非屬近似商標，尚難
    致相關消費者產生混淆誤認之虞，或有減損據爭商標之識別
    性或信譽之虞，應無商標法第23條第1項第12款之適用云云
    。
三、本件兩造對於事實概要欄所載之事實均不爭，並對於據爭商
    標係著名商標之事實亦不爭，此有原處分及訴願決定附於本
    院卷暨異議申請書、商標註冊簿、商標註冊申請書、商標核
    准審定書附於原處分卷可稽，堪認為真實。
四、按商標法第23條第1項第12款規定：「商標有下列情形之一
    者，不得註冊：十二、相同或近似於他人著名商標或標章，
    有致相關公眾混淆誤認之虞，或有減損著名商標或標章之識
    別性或信譽之虞者。但得該商標或標章之所有人同意申請註
    冊者，不在此限。」第40條第1項規定：「商標之註冊違反
    第23條第1項或第59條第4項規定之情形者，任何人得自商標
    註冊公告之日起3個月內，向商標專責機關提出異議。」是
    本件之爭執，在於系爭商標是否有致相關公眾與據爭商標混
    淆誤認之虞，或有減損著名商標或標章之識別性或信譽之虞
    者？
五、經查：
  (一)按經濟部於93年4月28日修正發布、同年5月1日施行之「混
    淆誤認之虞」審查基準於4.規定：「判斷二商標間有無混淆
    誤認之虞，應參考之相關因素，經綜合參酌國內外案例所提
    及之相關因素，整理出下列8項因素：（1）商標識別性之強
    弱（2）商標是否近似暨其近似之程度（3）商品/服務是否
    類似暨其類似之程度（4）先權利人多角化經營之情形（5）
    實際混淆誤認之情事（6）相關消費者對各商標熟悉之程度
    （7）系爭商標之申請人是否善意（8）其他混淆誤認之因素
    」5.規定：「5.2.2判斷商標是否近似，首先應確立的是應
    以誰的角度來觀察。由於商標最主要的功能在提供商品/服
    務之消費者藉以區辨商品/服務來源，因此，是否近似，即
    應以具有普通知識經驗之消費者，於購買時施以普通之注意
    為準。又商品性質的不同會影響其消費者的注意程度，例如
    就普通日常消費品而言，消費者的注意程度較低，對二商標
    間之差異辨識較弱，容易產生近似之印象；至於專業性商品
    如藥品，或單價較高之商品如汽車，其消費者多為專業人士
    ，或購買時會施以較高注意，對二商標間之差異較能區辨，
    判斷近似的標準自然高於一般日常消費品之消費者。5.2.3
    判斷商標近似，應以商標圖樣整體為觀察。此乃係由於商標
    呈現在商品/服務之消費者眼前的是整體圖樣，而非割裂為
    各部分分別呈現。至於另有所謂『主要部分』觀察，則係認
    為商標雖然係以整體圖樣呈現，然而商品/服務之消費者關
    注或者事後留在其印象中的，可能是其中較為顯著的部分，
    此一顯著的部分即屬主要部分。所以，主要部分觀察與整體
    觀察並非兩相對立，主要部分最終仍是影響商標給予商品/
    服務之消費者的整體印象。是以，判斷商標近似，仍應以整
    體觀察為依歸。」「5.4先權利人多角化經營之情形：先權
    利人如有多角化經營，而將其商標使用或註冊在多類商品/
    服務者，在考量與系爭商標間有無混淆誤認之虞時，不應僅
    就各類商品/服務分別比對，而應將該多角化經營情形總括
    的納入考量。尤其如有事證顯示可能跨入同一商品/服務市
    場經營者，更應予以考量。反之，若先權利人長期以來僅經
    營特定商品/服務，無任何跨越其他行業之跡象者，則其保
    護範圍應可較為限縮。」「5.6相關消費者對各商標熟悉之
    程度5.6.1相關消費者對衝突之二商標如均為相當熟悉者，
    亦即二商標在市場併存之事實已為相關消費者所認識，且足
    以區辨為不同來源者，則應儘量尊重此一併存之事實。
    5.6.2相關消費者對衝突之二商標如僅熟悉其中之一者，則
    就該較為被熟悉之商標，應給予較大之保護。5.6.3相關消
    費者對商標之熟悉程度，繫於該商標使用之廣泛程度，原則
    上應由主張者提出相關使用事證證明之。但眾所周知之事實
    ，不在此限。又商標使用之廣泛程度之證明與商標著名之證
    明類似，故其相關事證之提出可參考著名商標及標章認定要
    點之相關規定。」6.規定：「6.1前述各項因素具有互動之
    關係，原則上若其中一因素特別符合時，應可以降低對其他
    因素的要求。例如商標的近似程度越高，對商品/服務的類
    似程度要求即可相對降低。」核上開規定與商標法第23條第
    1項第12款之規定及同法「保障商標權及消費者利益，維護
    市場公平競爭，促進工商企業正常發展」之立法目的（第1
    條參照）均無違背，而被告身為商標專責機關，於審查註冊
    之商標是否相同或近似於他人之著名商標而有混淆誤認之虞
    時，自亦應受其拘束而資為依據與基準，均合先敘明。
  (二)查原處分以系爭商標，與據爭系列商標相較，二者並列比對
    固可認為皆有外文「ESSO」，惟查前者外文經設色及特殊文
    字圖形設計，予消費者之寓目深刻印象為由「ESSO」附加一
    眼睛設計圖形併排成一列所構成，且該眼睛圖形特別醒目，
    足以引起消費者注意，一般消費者尚不致以其與據爭商標產
    生直接聯想，況系爭圖樣除該外文設計之外，尚另有中文「
    尋易天下」與之構成聯合式可資區別，而後者或為單純印刷
    體之外文「ESSO」，或為外文「ESSO」外飾一橢圓，該二者
    外觀及構圖設計均有明顯差異，以具有普通知識經驗之消費
    者，於購買時施以普通所用之注意，應可分辨而不致發生混
    同誤認之虞，非屬構成近似之商標；且系爭商標係指定使用
    於電腦硬體，電腦軟體，電腦液晶顯示器，掌上型電腦，手
    提式電腦，語言翻譯機，數位式攝影機，數位相機，監視攝
    影機，數位影音光碟機，雷達超速警示器，傳真機，電話機
    ，影像電話，網際網路設備，衛星導航器，全球定向衛星接
    收器，防盜警報主機，信用卡，電話卡商品，而據爭商標則
    主要知名於燃料油、潤滑油等油品，核二者商品本身之內容
    、性質及功能、用途截然不同，且產品所屬營業主體、營業
    種類及其銷售管道、消費市場均有明顯區隔，系爭商標之註
    冊，應無商標法第23條第1項第12款規定之適用固非無見，
    惟揆諸前開說明，其關於系爭商標與據爭商標是否近似而有
    混淆誤認之虞，或有減損著名商標或標章之識別性或信譽之
    虞之認定，則有未依前揭法令及審查準則之違法，茲析述於
    下：
    1.由於商標最主要的功能在提供商品之購買者藉以區辨商品
      來源，因此，是否近似，即應以具有普通知識經驗之消費
      者，於購買時施以普通之注意為準。又商品性質的不同會
      影響其消費者的注意程度，例如就普通日常消費品而言，
      消費者的注意程度較低，對兩商標間之差異辨識較弱，容
      易產生近似之印象；如相關消費者對衝突之二商標如僅熟
      悉其中之一者，則就該較為被熟悉之商標，應給予較大之
      保護。而相關消費者對商標之熟悉程度，繫於該商標使用
      之廣泛程度。
    2.查原處分以原告係世界著名之燃料及油品公司，西元1999
      年華爾街日報評為全球一百大企業之第9名。西元2000年
      又獲商業周刊評選為全球一千大企業之第5名，其前身「
      標準石油公司」，西元1933年即首創「ESSO」系列標章於
      商品及相關服務上，除於世界一百餘國取得六百多件商標
      專用權，其商品行銷世界各地，亦早於西元1955年起即陸
      續於我國取得註冊第4263、18242、18243號等商標權及註
      冊第30671、31269號商標（服務標章）權，並於西元1962
      年成立台灣分公司，西元1989年易名為美商埃索石油股份
      有限公司台灣分公司，其潤滑油及特殊油品大量行銷我國
      市場，堪認該據爭系列商標所表彰之信譽，於系爭商標申
      請註冊之前，業已廣為我國相關事業及消費者所熟知而為
      著名之商標，是據爭商標為消費者所熟悉之程度相當之高
      ，商標法自應給予其較大之保護，不容有減損其識別性或
      信譽之虞。
    3.其次，判斷商標近似，應以商標圖樣整體為觀察，此乃係
      由於商標呈現在消費者眼前的是整體圖樣，而非割裂為各
      部分分別呈現，然而商品/服務之消費者關注或者事後留
      在其印象中的，仍可能是其中較為顯著的部分，而影響商
      標給予商品/服務之消費者的整體印象。查系爭商標固係
      由經設色及特殊文字圖形設計之外文「ESSO」、中文「尋
      易天下」及於外文末附加一眼睛設計圖形上下排列所構成
      之聯合式圖樣，而據爭商標或為單純印刷體之外文「ESSO
      」，或為外文「ESSO」外飾一橢圓，二者外觀及構圖設計
      有些許差異，然而因系爭商標含有甚具識別性且為消費者
      所廣泛熟悉之「ESSO」外文，參照前揭審查基準，對於整
      體字詞給予消費者之印象有極重要之影響，易使消費者誤
      認系爭商標與據爭商標出於同一來源或系列商品/服務，
      有致相關消費者產生混淆誤認之虞，亦有減損著名商標之
      識別性及信譽之虞。
六、綜上所述，原告之主張為可採，原處分以系爭商標無商標法
    第23條第1項第12款不得註冊之事由，而為異議不成立之審
    定，尚有違誤，訴願決定未予糾正，亦有未合，原告訴請如
    主文所示，為有理由，應予准許。
據上論結，本件原告之訴為有理由，爰依行政訴訟法第98條第3
項前段，判決如主文。
中　　華　　民　　國　　94　　年　  11　　月　 17  　 日
                  第三庭審判長法  官　王　立　杰
                              法  官　黃　本　仁
                              法  官　王　碧　芳
上為正本係照原本作成。
如不服本判決，應於送達後20日內向本院提出上訴狀並表明上訴
理由，如於本判決宣示後送達前提起上訴者，應於判決送達後20
日內補提上訴理由書（須按他造人數附繕本）。
中　　華　　民　　國　　94　　年　  11　　月　 17  　 日
            　　　　  　　　　書記官  葉  瑩  庭
